臺灣嘉義地方法院民事判決
111年度嘉簡字第516號
原      告  黃鴻略  
被      告  梁碧三  

訴訟代理人  梁育彰  
上列當事人間請求確認界址事件，本院於民國111年11月4日言詞
辯論終結，判決如下：
    主      文
確認原告所有坐落嘉義縣○○鎮○○段00000地號土地，與被告所有
坐落嘉義縣○○鎮○○段00000地號土地之經界線為如附圖編號A--B(
藍色虛線)所示連線。
訴訟費用由原告負擔。
    事實及理由
一、原告主張：
(一)嘉義縣○○鎮○○段00000地號土地(下逕稱地號)為原告所有，
    同段215-9地號土地(下逕稱地號)為被告所有，兩筆土地之
    登記面積原告為125平方公尺，被告為124公尺，兩筆土地僅
    相差1平方公尺，但以地籍圖圖面可知被告比原告土地寬度
    大增30%以上，經界線嚴重偏移，對原告財產產生重大損失
    ，而經內政部國土測繪中心已完成大林中坑沙崙段重測地籍
    圖測繪作業，依該成果圖原告宗地面積100.01平方公尺；被
    告宗地面積139.92平方公尺之面積數據，可知65年7月大林
    地政分割複丈成果不實，致使圖地不合。又兩造之上開土地
    係於66年底至67年初申請分割復丈(依申購土地面積坪數)，
    其後由國有財產局計價，再由申請者向其申購繳款完竣後即
    取得所有權，而依國有財產局之國有土地出售通知單確實記
    載原告之215-8地號土地為125平方公尺，由土地面積、售價
    、帳面價值可證原本經界有誤，且誤失率為39%。
(二)原告所有之215-8地號土地前有一棟55年以上之舊房屋，房
    屋右側臨防火巷，(目前約剩30公分，以前有很大的寬度)，
    右側牆上有通風窗設置，且牆壁有塑膠管電線電路安置，若
    當初無相當空間，如何能建造及安裝維修。原告土地上後面
    有較新的二樓三建築，係於69年10月竣工依法完成登記；被
    告梁碧三土地上前面之建築並沒有資料在土地謄本上顯示，
    被告不能證明其建物係在有效的界址線內，合法興建，如何
    以該建物現況作為經界參考。並聲明：請求確認原告所有21
    5-8地號土地與被告所有215-9地號土地之經界為附圖C-D之
    連線。
二、被告則以：查地籍圖重測係依據土地所有人指界之結果施測
    ，由於測量技術及儀器較日據時代精密優良，且數十年來土
    地因人為或天然地形變遷，界址與原地籍圖不符，加以複丈
    時誤差之配賦及面積登記有效位數之變更，致使重測前後土
    地面積難免發生增減。惟此均係依有效地籍圖及土地上地上
    物存在事實為測量所得結果，公務人員均係依目前之科技技
    術進行測量，未有袒護任何人之情形。此次係參照地籍圖及
    既有建物及保存登記資料，依協助指界成果即附圖A-B線為
    經界。並聲明：原告之訴駁回。
三、得心證之理由：
(一)按所謂因定不動產界線之訴訟，係指不動產之經界不明，或
    就經界有爭執，而求定其界線所在之訴訟而言（最高法院30
    年抗字第177號判決參照），是確認經界之訴，性質上屬於
    形成之訴。原告提起此訴訟時，只須聲明請求定其界線之所
    在即可，無須主張特定之界線。縱原告有主張一定之界線而
    不能證明，法院仍不能以此駁回其訴，亦即法院可不受兩造
    當事人主張之拘束，得本於調查之結果，定雙方不動產之經
    界（最高法院90年度台上字第868號判決意旨參照）。經查
    ，本件原告主張兩造間前開土地相鄰，並因界址爭議，原告
    所有前開土地於法律上即有不安之狀態，而此種不安狀態可
    以確認判決除去之，原告自得提起本訴，求為判決確定系爭
    土地之界址，合先敘明。
(二)原告主張215-8地號土地為原告所有、215-9地號土地為被告
    所有，此有215-8地號土地、215-9地號土地土地登記用公務
    謄本可證(見本院卷第35頁至第41頁)，且為被告所不爭執，
    堪信為真。另本件經本院會同兩造及內政部國土測繪中心人
    員到場勘驗，並囑託內政部國土測繪中心鑑測215-8地號土
    地、215-9地號土地之經界線，並於鑑定圖標示215-8地號土
    地、第215-9地號土地之經界線、原告主張之經界線、被告
    主張重測結果之經界線，並進行面積分析，該中心人員係使
    用精密電子測距經緯儀，在系爭土地附近檢測110年度嘉義
    縣大林鎮地籍圖重測之圖根點，經檢核無誤後，以各圖根點
    為基點，分別施測系爭土地及附近界址點，並計算其坐標值
    輸入電腦，以自動繪圖儀展繪於鑑測原圖上（同重測後地籍
    圖比例尺1/500及重測前地籍圖比例尺1/1200），然後依據
    嘉義縣大林地政事務所所保管重測前後地籍圖、重測前圖解
    地籍圖數值化成果、地籍調查表等資料，展繪本案有關土地
    地籍圖經界線，與前項成果核對檢核後測定於鑑測原圖上，
    作成比例尺1/500鑑定圖，有內政部國土測繪中心檢送之鑑
    定書附卷可稽(見本院卷第113頁)。而依內政部國土測繪中
    心鑑定結果為：「三、本案鑑定結果說明如下：㈠圖示⊙小圓
    圈係圖根點。㈡圖示─黑色實線為嘉義縣大林鎮重測後沙崙段
    地籍圖經界線。㈢圖示A‧‧B黑色連接點線，係以重測前中坑
    段地籍圖（比例尺1/1200）測定系爭土地間界址，並讀取其
    坐標後，展點連線於重測後地籍圖比例尺1/500鑑測原圖上
    之位置，為215-8地號與毗鄰215-9地號土地間之重測前地籍
    圖經界線。㈣經查本案土地間之系爭經界係110年度地籍圖重
    測時界址爭議未解決，並無重測後結果之地籍線，圖示A--B
    藍色虛線係重測前215-9地號土地所有權人(被告)主張以地
    籍圖重測時協助指界成果為指界位置，其與重測前中坑段地
    籍圖經界線位置相符，亦與被告建物牆壁外緣相符。㈤圖示
    點位E為原告屋前噴漆位置，C--D紅色連接虛線，係以E點為
    基準，方向線平行牆壁(A--B藍色虛線)之連接線，為重測前
    215-8地號土地所有權人(原告)主張指界位置，其中C、D為C
    --D紅色連接虛線與地籍圖經界之交點。㈥外圍依重測公告確
    定之地籍圖經界線，依原告、被告指界位置計算面積結果詳
    見鑑定圖上面積分析表」。
(三)原告雖主張重測結果土地登記面積竟縮減，顯見重測結果之
    經界線並非可採等情。惟查，依上開鑑測結果可知，嘉義線
    大林鎮中坑段地籍圖經界線，與215-8地號之重測前地籍圖
    經界線，及嘉義縣政府不動產糾紛調處委員會裁處位置，三
    者位置連貫一致，此有上開鑑定圖及調處紀錄可佐，足認重
    測前後215-8地號土地界線應無移動。又按土地法第38條第1
    項規定辦理土地登記前，應先辦地籍測量，是以每筆土地之
    面積係依據地籍圖之界址而確定，並非先行確定每筆土地之
    面積然後據以移動界址，其理至明（最高法院69年度台上字
    第308號判決意旨參照）。是土地登記簿所載之土地面積，
    係先確定土地之界址點或土地長寬等項後再行測算，故土地
    面積之求出，係以先確定土地之經界線為前提，並非先分配
    土地面積後，再以取足土地面積之可能界線而定其經界線。
    據此可知，土地經重測後之測量面積雖較諸重測前之登記面
    積減少或增加，惟此僅係地政機關基於職權，將土地所有權
    範圍，利用地籍調查及測量等土地測量技術，將其重新完整
    正確反映於地籍圖上。而造成土地面積變動原因甚多，諸如
    測量儀器精密度不同、計算精度不同、原圖逾時太久、自然
    地形變遷、土地分割移轉或徵收及人為界址變動等原因，均
    可能造成土地面積變動結果。換言之，重測前登記面積數額
    並非絕對無誤而不可改變，土地經界亦非專以重測後面積增
    減為認定標準，從而，原告徒以土地面積之差異為據，主張
    重測結果之經界線並非可採，尚屬無據。再者，本件鑑定機
    關前開鑑測結果係以精密儀器為之，並兼顧兩造所有215-8
    地號土地、215-9地號土地及附近土地之界址點，則該鑑測
    結果，應可憑信。至原告雖主張被告215-9地號上並無登記
    建物，無法作為認定界址之依據，然上開鑑定書已敘明建物
    僅為參考之因素之一，其他尚有圖根點、界址點及保管重測
    前後地籍圖、重測前圖解地籍圖數值化成果、地籍調查表等
    資料判斷，並非單以建物外緣為據，原告此部分主張並無理
    由。
(四)再原告雖主張自65年7月複丈分割圖中(見本院卷第25頁)，
    已可由圖面看出215-8地號及215-9地號面積不只差1平方公
    尺及其提出前手自財政部國有財產局購得215-8地號土地之
    單據(見本院卷第21-23頁)，欲證明其所購得之土地面積為1
    25平公尺，回推65年之215-8地號及215-9地號間地籍線顯然
    有誤。然每筆土地之面積係依據地籍圖之經界而確定，非以
    面積去確定地籍圖經界，已如上述，原告以購買面積去回推
    經界線已然有誤。另佐以215-9地號土地係於65年8月4日以
    分割為原因而登記、被告於67年3月3日以買賣為登記及原告
    所提出215-8地號土地及215-9地號土地購買收據係於67年1
    月13日、67年1月18日支付價金等情，此有215-8地號土地及
    215-9地號土地土地登記公務用謄本(見本院卷第17頁、第39
    頁)，並非如原告所述係先購買土地面積再為分割，原告此
    部分主張並無理由。
(五)況依原告所主張之附圖C--D(紅色虛線)土地經界，亦將使兩
    造土地之面積均為減少，此有附圖之面積分析表可證及佐以
    被告所提出原告曾請求被告返還附圖ABCD範圍土地一案中，
    亦可知與215-8地號及215-9地號毗鄰之土地重測後均有面積
    增減之情形，此有本院110年度訴字第284號判決可佐(見本
    院卷第77頁至86頁)，已難認定215-8地號經測量後面積減少
    係因原告主張65年之215-8地號及215-9地號間地籍線繪製有
    誤，是難認原告主張可採。
(六)綜上所述，本院審酌內政部國土測繪中心鑑測兩造所有系爭
    土地之界址，其鑑測結果並無不精準之情況，是本院認定原
    告所有215-8地號土地，與被告所有215-9地號土地之經界線
    為如附圖編號A--B(藍色虛線)所示連線。
四、本件事證已臻明確，兩造其餘攻擊防禦方法及證據，經本院
    審酌後均核與判決結果不生影響，爰不逐一論述。
五、末按不動產經界之訴訟，與分割共同物之性質相同，均為形
    式上的形成訴訟，具有非訟事件之性質，法院不受當事人聲
    明之拘束，只須有確認界址必要，即不能諭知駁回原告之訴
    。惟本院認定之界址，本與地籍圖之經界線相同，而被告對
    於地籍圖所示之界址並未爭執，是原告就該部分之行為，非
    為伸張或防衛權利所必要，而被告否認原告所主張之界址，
    則屬防衛權利所必要，參酌民事訴訟法第81條第1款規定，
    爰由原告負擔本件訴訟費用，併此敘明。
六、訴訟費用負擔之依據：民事訴訟法第78條、第81條第1款。
中　　華　　民　　國　　111 　年　　11　　月　　29　　日
                  臺灣嘉義地方法院嘉義簡易庭
                                  法　官　謝其達
以上正本係照原本作成。
如對本判決上訴，須於判決送達後20日內向本庭（嘉義市文化路
308之1號）提出上訴狀（均須按他造當事人之人數附繕本）。如
委任律師提起上訴者，應一併繳納上訴審裁判費。
中　　華　　民　　國　　111 　年　　11　　月　　29　　日
                                  書記官  李珈慧